【裁判字號】    97,訴,736
【裁判日期】    980908
【裁判案由】    業務過失致死等
【裁判全文】
臺灣新竹地方法院刑事判決               97年度訴字第736號
公  訴  人  臺灣新竹地方法院檢察署檢察官
被      告  甲○○
選任辯護人  鄧湘全律師
被      告  乙○○
選任辯護人  宋重和律師
            吳臾夢律師
上列被告等因業務過失致死案件，經檢察官提起公訴（97年度偵
字第5048號），本院判決如下：
    主  文
甲○○、乙○○均無罪。
    理  由
一、公訴意旨略以：被告甲○○係新竹市環境保護局（下稱新竹
    市環保局）第七課第一區隊專員；被告乙○○係新竹市環保
    局第七課第一區隊清運四班領班，亦為清運四班隊員丙○○
    之父，其等2 人均為從事清潔隊管理業務之人，均負有保護
    共同作業勞工安全之附隨義務。被告甲○○、乙○○等2 人
    明知依勞工安全衛生法第23條第1 項規定，雇主對勞工應施
    以從事工作及預防災變所必要之安全衛生教育、訓練，且勞
    工安全衛生設施規則第290 條規定：「雇主對於從事電氣工
    作之勞工，應使其使用電工安全帽、絕緣防護具及其他必要
    之防護器具。」，是於勞工在含水或被其他導電度高之液體
    濕潤之潮濕場所從事作業，應為勞工購置避電絕緣手套使用
    ，並應注意雇用勞工於低壓電從事檢查及修理等活線作業時
    ，置備絕緣用防護具，並應注意詳加檢視工作環境中，有無
    足生危害之因素存在，且應嚴加督促勞工配賦防護裝備。詎
    被告甲○○、乙○○等2 人均未遵守前揭規定，於清潔隊員
    執行垃圾車洗車作業時，未確實督導現場勞工配賦避電絕緣
    手套等防護裝備，且依當時情況，客觀上均無不能注意之情
    事；適於民國96年2 月16日22時許，新竹市環保局第七課一
    區隊清運四班隊員丙○○於新竹市○○○街450 號垃圾車洗
    車場使用第3 號洗車機時，在未配戴絕緣手套情況下，因第
    3 號洗車機馬達繞組線圈燒燬，致馬達絕緣不良而漏電，該
    漏電再因洗車電動機具之連接電路上未設置適合其規格、具
    有高敏感度、高速型，能確實動作之防止感電用漏電斷路器
    ，電氣設備金屬製外殼非帶電部分未設置適當有效之接地設
    備，而經由噴水槍水管傳至噴水槍，致丙○○手握之噴水槍
    感電，丙○○因此遭電殛而休克死亡，因認被告甲○○、乙○○犯有刑法第276 條第2 項之業務過失致死罪嫌云云。
二、按犯罪事實應依證據認定之，無證據不得認定犯罪事實；又
    不能證明被告犯罪者，應諭知無罪之判決，刑事訴訟法第15
    4 條第2 項及第301 條第1 項分別定有明文。而所謂認定犯
    罪事實之證據，係指足以認定被告確有犯罪行為之積極證據
    而言，該項證據自須適合於被告犯罪事實之認定，始得採為
    斷罪資料，如未能發現相當證據，或證據不足以證明，自不
    能以推測或擬制之方法，以為裁判之基礎（參照最高法院29
    年上字第3105號、40年臺上字第86號及30年上字第816 號判
    例意旨）。另按消極的犯罪，必以行為人在法律上具有積極
    的作為義務為前提，此種作為義務，雖不限於明文規定，要
    必就法律之精神觀察，有此義務時，始能令負犯罪責任。而
    刑法上業務過失致死罪之成立，以行為人於執行業務之過程
    中，對於死亡結果之發生，應注意並能注意而不注意為成立
    要件（參照最高法院31年上字第2324號、26年上字第1754號
    判例意旨）。所謂應注意能注意而不注意，係指行為人『客
    觀上對於構成要件結果之發生，負有應防止結果發生之注意
    義務』，『且依其個人之情況及客觀上存在之情事，行為人
    並能注意防止結果之發生而不注意者』而言，若行為人在客
    觀上對於構成要件結果之發生，不負有應注意防止其發生之
    義務，或雖負有防止結果發生之注意義務，但依其個人之能
    力或客觀上存在之狀況，不能注意防止結果之發生者，即不
    構成過失行為之不法內涵，與過失之要件不符。是以行為人
    須有防止死亡結果發生之注意義務，且客觀上無不能注意之
    情事，而於執行業務過程中竟疏未注意，違反其注意義務，
    導致死亡結果發生，始能令其就該有預見可能性之死亡結果
    負業務過失致死之罪責。
三、訊之被告甲○○、乙○○就其2 人分別擔任新竹市環保局第
    七課第一區隊專員、第七課第一區隊清運四班領班暨新竹市
    環保局第七課第一區隊清運四班隊員丙○○於上開時地使用
    洗車機清洗垃圾車時遭電殛而休克死亡之事實固不否認，惟
    均堅決否認有何業務過失致死犯行，被告甲○○辯稱：本件
    發生地點係在環保局清潔隊洗車場，洗車場係由第二區隊專
    員己○○負責督導，其下尚有領班庚○○負責管理洗車場，
    洗車場業務非屬被告甲○○之業務監督範圍，從而洗車場之
    相關電力設備亦非屬被告甲○○之業務監督範圍，且被告甲○○之每日上班時間為上午8 時起至下午5 時止，丙○○在
    進行洗車作業時，被告甲○○並不在場，顯無監督之可能等
    語；被告乙○○辯稱：案發當時其恰好在距離洗車場約300
    公尺外之環保局辦公室值班，根本無法到場監督，且上級從
    未要求隊員洗車時一定要戴上手套，也從未發放洗車用之手
    套，其無法發放給隊員，本件出問題是在洗車機之馬達與電
    ，並非其專業等語。本院查：
（一）程序部分：按「被告以外之人於審判外之陳述，雖不符前
      四條之規定，而經當事人於審判程序同意作為證據，法院
      審酌該言詞陳述或書面陳述作成時之情況，認為適當者，
      亦得為證據。」刑事訴訟法第159 條之5 第1 項定有明文
      。經查：本院以下所引用其他被告以外之人於審判外之言
      詞或書面陳述，雖均屬傳聞證據，然檢察官、被告及被告
      選任辯護人對該證據之證據能力均表示不爭執，且於提示
      時均未異議（見本院卷二第113 頁、第225-248 頁），本
      院審酌上開證據作成時之情況，亦認為無不當之處，依上
      開規定乃有證據能力，合先敘明。
（二）實體部分：
      (1)公訴人認被告2 人涉犯業務過失致死罪嫌無非係以被告
        2 人於偵查中之供述暨同案被告丁○○、戊○○於偵查
        中之供述暨新竹市環保局第七課96年2 月份值日夜人員
        輪值表1份為主要依據。惟查：
        新竹市環保局第七課清潔隊又分為第一區隊、第二區
          隊，第一區隊專員為被告甲○○、第二區隊為己○○
          。第一區隊以下分為9 個班，計有清運一班、清運二
          班、清運三班、清運四班、清運五班、清運六班、夜
          資一班、夜資二班、夜資三班，工作時間為13時至22
          時；第二區隊以下分為9 個班，計有機動班、日資班
          、清溝班、割草班、掃路一班、掃路二班、掃路三班
          、掃路四班、掃路五班，工作時間為6 時至15時，洗
          車場之管理屬於第二區隊機動班之職掌範圍，洗車場
          管理員工作時間早班為6 時至15時、晚班為15時至23
          時等情，有新竹市環保局98年5 月6 日竹市環七字第
          0980004718號函附卷在稽（參本院卷二第7-10頁）。
          又同案被告即新竹市環保局第七課課長丁○○亦以證
          人身分具結證述：第七課下面又分第一區隊、第二區
          隊，各編制一位專員。第一區隊負責垃圾收運及夜間
          資源回收，第一區隊的專員職務範圍係第一區隊人員
          的督導、管理及業務的推動、執行，還有兼勞工安全
          。第一區隊的專員有固定的上、下班時間，即早上八
          點到下午五點，但依業務需要可以加班等語（參本院
          卷二第182-183 頁）。是依上述函文及證人丁○○之
          證述，被告甲○○所隸屬之第一區隊職務範圍在於清
          運垃圾及夜間資源回收，被告乙○○所隸屬之第一區
          隊清運四班之職務範圍在於清運垃圾。洗車場之管理
          並非被告2 人之職務範圍。
        本件丙○○遭電殛之時間係在96年2 月16日晚上9 時
          40分許，彼時已非在被告甲○○之一般上班時間內，
          業如前述，茲被告甲○○既於發生電殛事件時已下班
          返家，是否能苛責其在下班後於第一區隊清運班清運
          垃圾完畢後之洗車時間仍須到場督導隊員清洗垃圾車
          業務，已有可疑。雖證人丁○○復證稱：第一區隊專
          員於同仁在洗車時應該要去關心，亦即看他們有無按
          照規定穿著防護設備，如果專員有心在看，可以上班
          時間就去看下午時段洗車的情形，看隊員有無按照規
          定穿著防護設備，我覺得這是專員應該要關心隊員等
          語。然其亦坦言：清潔隊發生事故後才知勞工安全作
          業只做到提出注意事項，有些工作內容沒有標準化作
          業，管理幹部也無從去教育隊員如何洗車，環保局只
          有大概的規定，雖有注意事項要注意電及工作上的安
          全，亦有記載要穿著安全防護設施，但沒有規定細節
          ，環保局勞工安全衛生委員會開會過程很少注重到如
          何具體穿著安全防護設施範疇，大部分都是工作安全
          ，因為標準化作業沒有做，不知人員去那邊要怎麼做
          ，洗車場在本件案發前並未制定如何洗車的流程等語
          （參本院卷二第184-186 頁）。另再依卷附丁○○於
          96年3 月15日以便箴所下達之指示內容「請專員於三
          日內完成標準作業之程序製訂，供同仁參辦：1 、傾
          洩垃圾之SOP （第一區隊）。2 、洗車之SOP （第二
          區隊，並教育現場維護同仁）」（參相二卷第432 頁
          ），益明新竹市環保局於發生本次電殛事件之前，就
          清洗垃圾車部分並無製訂任何標準作業程序，而係於
          本件案發後始亡羊補牢補訂標準作業流程，且應負責
          補訂洗車作業流程之人係第二區隊專員，而非第一區
          隊專員。是依證人丁○○上開證述及其書寫之便箴內
          容可知，新竹市環保局既未就清洗垃圾車制定標準作
          業流程，亦未就洗車人員於洗車時應穿戴何種安全防
          護設施作明確詳細之規範，而被告甲○○之職務範圍
          係督導清運垃圾及夜間資源回收，誠難要求其能在下
          班後之夜間時段具體督導第一區隊人員在洗車場清洗
          垃圾車時必須穿戴何種安全防護設施並依何種洗車流
          程進行洗車。
        另同案被告即新竹市環保局勞工安全衛生管理師戊○○亦以證人身分於審理時具結證稱：清潔隊員有一工
          作守則，是87年8 月制定的，是我上任前就有，是一
          般通則規定，作業人員要領用防護具，涵蓋反光帽、
          反光斑馬衣、安全帽、口罩、呼吸器還有耳塞、手套
          、雨衣雨褲等，隨時保持清潔及必要的消毒。針對洗
          車場部分因為它較細項，它涵蓋在清洗車輛、清洗廣
          告類似這樣的作業。我88年才到職，我沒有制定洗車
          場關於勞工安全衛生管理部分的規定，案發前在環保
          局勞工安全委員會開會時亦未曾討論，快十年了，沒
          有想到會有疏漏，清潔隊員洗車時間幾乎晚上8 點半
          到10點，我上班時間為上午8 點到下午5 點，我沒有
          晚上去上班，所以沒有看過。下午3 、4 點洗車我經
          過有看過，也有特別去看過他們有無按照規定洗車，
          我看到隊員們大多是穿戴工作清運時用的棉質手套，
          也比較少穿雨鞋，都是安全鞋，但並未要求他們要改
          進，因我沒有特別去注意這個有危險性，亦未曾在勞
          工安全委員會開會時提出我所看到洗車狀況，只有針
          對垃圾清運方便穿戴方面，我之前沒有想到洗車場會
          發生這樣的事，所以也沒有提案洗車時一定強制要戴
          橡膠手套，在事故發生前的一、兩年都沒有跟第一區
          隊、第二區隊專員轉達要他們強制要求所屬的清潔隊
          員洗車時要戴上橡膠手套等語（參本院卷二第
          195-197 頁）。是依證人戊○○上開證述，被告甲○○雖亦屬新竹市環保局勞工安全委員會之委員之一，
          然即連該局之勞工安全管理師亦未制訂洗車場關於勞
          工安全衛生管理之任何規範，更未在開會時提出討論
          或轉知各區隊專員要求隊員於洗車時應穿戴何種具體
          之安全防護設施，要難僅因被告甲○○係丙○○之上
          級直屬長官即令其應有先見之明而確實督導隊員洗車
          時應穿戴橡膠手套。
        本案發生電殛之地點在新竹市○○○街450 號垃圾車
          洗車場，依卷附之新竹市環保局第七課96年2 月份值
          日夜人員輪值表固記載96年2 月16日之值班人員係被
          告乙○○，然被告乙○○之值班地點並不在洗車場內
          ，而係在距離洗車場約300 公尺外之辦公室，看不到
          洗車場之情形，且值班時從下午開始即須在辦公室接
          聽電話，處理民眾陳情、申訴或調度故障垃圾車或隊
          員受傷時之處理，不可能去洗車場督導隊員洗車，直
          到晚上所屬隊員洗好垃圾車、打完卡後才能離開等情
          ，業據被告甲○○以證人之身分具結證述在卷（參本
          院卷第22頁），是被告乙○○於本件電殛事件發生時
          因在300 公尺外之辦公室值班而未在洗車場現場，焉
          能僅憑其係丙○○之領班，且發生電殛時在值班中即
          令負業務過失致死之責。況新竹市環保局從未就清潔
          隊員在洗車場洗車時究竟應穿戴何種安全防護設施作
          出具體規範，已如前述，則被告乙○○又何能申領充
          足之橡膠手套命所屬隊員於洗車時務必戴上？
        本件發生電殛事件係因洗車場第3號 洗車機馬達繞組
          線圈燒燬，致馬達絕緣不良而漏電，該漏電再因洗車
          電動機具之連接電路上未設置適合其規格、具有高敏
          感度、高速型，能確實動作之防止感電用漏電斷路器
          ，電氣設備金屬製外殼非帶電部分未設置適當有效之
          接地設備，而經由噴水槍水管傳至噴水槍，致丙○○
          手握之噴水槍感電，此有行政院勞工委員會北區勞動
          檢查所96年4 月10日勞北檢綜字第0961007889號函以
          檢附之檢查報告書及行政院勞工委員會勞工安全衛生
          研究所96年3 月8 日研安字第0960001134號函暨檢核
          附之調查結果各1 份附卷可稽（參相卷一第50-57 頁
          、第59-60 頁），然洗車場之管理並非屬被告甲○○
          、乙○○之職務範圍，已如前述。且洗車場之洗車機
          馬達於案發前雖曾更換暨更換後出現異常之後續過程
          ，均係由新竹市環保局勞工安全衛生管理師戊○○處
          理，知悉馬達異常之人為現場管理人員葉進坤、戊○○、第二區隊領班庚○○，亦據證人丁○○證述在卷
          （參本院卷二第187-188 頁），其復證稱洗車機馬達
          之更換與第一區隊無關，第一區隊專員不會知道，公
          文不會知會第一區隊專員，更換馬達不會張貼公告，
          清潔隊員不知更換馬達之事等語（參本院卷二第188-
          18 9頁）。另證人即新竹市環保局第二區隊專員己○○亦證稱第一區隊專員並不知洗車場洗車機更換馬達
          、馬達故障之事等語（參本院卷二第217 頁）。是被
          告甲○○、乙○○既均不知洗車場之洗車機馬達有上
          開更換、異常之情況，自無可能要求所屬隊員於操作
          洗車機時須預作防範以防感電。
      (2)綜上所述，本件被告2 人雖分別是丙○○之直屬上級長
        官，然彼等之職務範圍係清運垃圾，就清運垃圾部分，
        彼等固須督導所屬做好安全防護設施，然本次發生電殛
        事件地點係在洗車場，而洗車場非在被告2 人職掌範圍
        內，且發生時段又在夜間9 時許，已在被告甲○○下班
        之後，而被告乙○○彼時係遠在300 公尺之辦公室值班
        ，新竹市環保局復從未制訂洗車場關於勞工安全衛生管
        理之任何規範或開會討論轉知各區隊專員、領班要求隊
        員於洗車時應穿戴何種具體之安全防護設施，況被告2
        人事前對洗車機馬達更換、異常之事毫不知情，彼等對
        於洗車機馬達當時之故障及其導致之危險，實無從知悉
        ，客觀上亦無預見之可能，故依上揭客觀上存在之各項
        狀況，被告2 人實不能注意防止丙○○感電結果之發生
        ，亦即不構成過失行為之不法內涵而與過失之要件不符
        。本案尚無法逕以被告2 人係丙○○之直屬上級長官，
        因丙○○在清洗垃圾車時未戴橡膠手套致感電之事由，
        即任意推定被告2 人應逕負業務過失致死罪責，致違反
        發見真實之原則。此外，復查無其他積極證據足資證明
        被告2 人有何過失情事，不能證明其等犯罪，自應均為
        無罪之諭知。
據上論斷，應依刑事訴訟法第301條第1 項前段，判決如主文。
本案經檢察官洪期榮到庭執行職務。
中    華    民    國    98    年    9     月    8     日
                  刑事第二庭    審判長法  官  賴淑敏
                                      法  官  楊數盈
                                      法  官  林惠君
以上正本證明與原本無異。
如不服本判決應於收受判決後10日內向本院提出上訴書狀，並應
敘述具體理由。其未敘述上訴理由者，應於上訴期間屆滿後20日
內向本院補提理由書(均須按他造當事人之人數附繕本)「切勿逕
送上級法院」。
中    華    民    國    98    年    9     月    8     日
                                      書記官  劉亭筠


司法院資訊處製作；財團法人民間司法改革基金會備份。
